ACORDAO-COMPLETO-2383609

ACÓRDÃO 9013/2020 ATA 29/2020 - PRIMEIRA CÂMARA

VISTOS, relatados e discutidos estes autos de tomada de contas especial instaurada pela Secretaria Especial de Cultura do Ministério da Cultura (SEC/MinC) em desfavor de Vava Produções de Eventos Culturais Ltda., Anita Mota Oliveira e Joaquim Dorval da Silva Oliveira, em razão de omissão no dever de prestar contas dos recursos captados por força do projeto cultural Pronac 13-0235, tendo por objeto a realização de apresentações de grupos de música instrumental riograndense,
ACORDAM os Ministros do Tribunal de Contas da União, reunidos em sessão da 1ª Câmara, ante as razões expostas pelo Relator, em:
9.1. afastar a responsabilidade de Anita Mota Oliveira neste processo;
9.2. considerar revéis, nos termos do art. 12, § 3º, da Lei 8.443/1992, Vava Produções de Eventos Culturais Ltda. e Joaquim Dorval da Silva Oliveira, dando-se prosseguimento ao processo;
9.3. julgar, com fundamento nos arts. 1º, inciso I, 16, inciso III, alínea "a", 19 e 23, inciso III, da Lei 8.443, de 16 de julho de 1992, irregulares as contas de Vava Produções de Eventos Culturais Ltda. e Joaquim Dorval da Silva Oliveira, condenando-os, solidariamente, ao pagamento das quantias abaixo especificadas, fixando-lhes o prazo de quinze dias, a contar da notificação, para que seja comprovado, perante o tribunal (art. 214, inciso III, alínea "a", do Regimento Interno) , o recolhimento da dívida aos cofres do Fundo Nacional de Cultura, atualizada monetariamente e acrescida dos juros de mora calculados a partir das datas de ocorrência indicadas até a data do efetivo recolhimento, na forma prevista na legislação em vigor;
	Data de ocorrência
	Valor (R$) 

	28/11/2013
	10.000,00

	30/12/2013
	1.000,00

	30/12/2013
	4.500,00

	30/12/2013
	4.500,00

	21/1/2014
	3.000,00

	28/2/2014
	3.000,00

	17/3/2014
	7.000,00

	30/6/2014
	5.000,00

	29/8/2014
	5.000,00

	21/11/2013
	1.000,00

	25/11/2013
	6.500,00

	24/3/2014
	32.000,00

	27/12/2013
	10.000,00

	10/2/2014
	20.000,00

	12/6/2013
	30.000,00

	30/8/2013
	12.600,00

	14/11/2013
	7.400,00

	1/10/2013
	2.000,00

	8/10/2013
	8.000,00

	26/11/2013
	10.000,00

	6/5/2014
	5.000,00

	20/12/2013
	1.000,00

	16/9/2013
	5.000,00

	15/10/2013
	5.000,00

	24/10/2013
	1.500,00

	14/11/2013
	5.000,00

	19/12/2014
	5.500,00

	25/10/2013
	500,00

	22/10/2013
	5.000,00

	8/10/2013
	10.000,00

	6/11/2013
	10.000,00

	1/4/2014
	5.000,00

	30/4/2014
	5.000,00

	14/5/2014
	40.000,00

	18/12/2014
	4.000,00

9.4. aplicar à empresa Vava Produções de Eventos Culturais Ltda. e a Joaquim Dorval da Silva Oliveira, com fundamento no art. 57 da Lei 8.443/92, multa individual no valor de R$ 45.000,00 (quarenta e cinco mil reais) , fixando-lhes o prazo de quinze dias, a contar da notificação, para comprovarem, perante o Tribunal, nos termos do art. 214, inciso III, alínea "a", do RI/TCU, o recolhimento das referidas quantias ao Tesouro Nacional, atualizadas monetariamente desde a data deste acórdão até a do efetivo recolhimento, se forem paga após o vencimento, na forma da legislação em vigor;
9.5. autorizar, desde logo, nos termos do art. 28, inciso II, da Lei 8.443/92, a cobrança judicial das dívidas caso não atendida as notificações; 
9.6. remeter cópia deste acórdão à Procuradoria da República no Estado do Rio Grande do Sul, com fundamento no art. 209, § 7º, in fine, do Regimento Interno do TCU; e
9.7. dar ciência desta deliberação aos responsáveis.

Tomada de contas especial instaurada pela Secretaria Especial de Cultura do Ministério da Cultura (SEC/MinC) em razão de omissão no dever de prestar contas, tendo por objeto a realização de apresentações de grupos de música instrumental riograndense.

Primeira Câmara

Secretaria Especial de Cultura do Ministério da Cultura (SEC/MinC).

3. Responsáveis: Vava Produções de Eventos Culturais Ltda. (CNPJ 12.420.993/0001-30), Anita Mota Oliveira (CPF XXX.947.180-XX) e Joaquim Dorval da Silva Oliveira (CPF XXX.981.990-XX).

13.1. Ministros presentes: Walton Alencar Rodrigues (Presidente), Benjamin Zymler e Bruno Dantas.
13.2. Ministro-Substituto convocado: Augusto Sherman Cavalcanti (Relator).
13.3. Ministro-Substituto presente: Weder de Oliveira.

AUGUSTO SHERMAN

A SecexTCE elaborou a instrução de mérito à peça 77, transcrita a seguir, a qual recebeu a aprovação dos dirigentes daquela unidade técnica.
"INTRODUÇÃO
1.	Cuidam os autos de tomada de contas especial instaurada pela Secretaria Especial de Cultura, em desfavor de Vava Produções de Eventos Culturais Ltda. (CNPJ 12.420.993/0001-30) , Anita Mota Oliveira (CPF XXX.947.180-XX) e Joaquim Dorval da Silva Oliveira (CPF XXX.981.990-XX) , em razão de omissão no dever de prestar contas, captados por força do projeto cultural Pronac 13-0235.
HISTÓRICO
2.	Em 24/11/2017, com fundamento na IN/TCU 71/2012, alterada pela IN/TCU 76/2016 e DN/TCU 155/2016, o dirigente da instituição Secretaria Especial de Cultura autorizou a instauração da tomada de contas especial. O processo foi registrado no sistema e-TCE com o número 517/2018.
3.	A Port. nº 175, de 09/04/2013, autorizou a captação do valor de apoio, totalizando R$ 429.350,00, no período de 10/04/2013 a 31/12/2015 (peça 6) , com prazo para execução dos recursos 06/11/2013 a 31/12/2015, recaindo o prazo para prestação de contas em 30/1/2016.
4.	A empresa proponente captou recursos autorizados, no montante de R$ 290.000,00, conforme atestam os recibos (peças 8, 9, 10, 11, 12, 13, 14, 15, 22 e 23) e extratos bancários (peça 47) .
5.	O fundamento para a instauração da Tomada de Contas Especial, conforme consignado na matriz de responsabilização elaborada pelo tomador de contas, foi a constatação da seguinte irregularidade: 
Omissão no dever de prestar contas.
6.	Os responsáveis arrolados na fase interna foram devidamente comunicados e, diante da ausência de justificativas suficientes para elidir a irregularidade e da não devolução dos recursos, instaurou-se a tomada de contas especial.
7.	No relatório (peça 53) , o tomador de contas concluiu que o prejuízo importaria no valor original de R$ 290.000,00, imputando-se a responsabilidade a Vava Produções de Eventos Culturais Ltda., na condição de contratado, Anita Mota Oliveira, na condição de dirigente e Joaquim Dorval da Silva Oliveira, na condição de dirigente. 
8.	Em 28/2/2019, a Controladoria-Geral da União emitiu o relatório de auditoria (peça 54) , em concordância com o relatório do tomador de contas. O certificado de auditoria e o parecer do dirigente do órgão de controle interno concluíram pela irregularidade das presentes contas (peças 55 e 56) .
9.	Em 21/3/2019, o ministro responsável pela área atestou haver tomado conhecimento das conclusões contidas no relatório e certificado de auditoria, bem como do parecer conclusivo do dirigente do órgão de controle interno, manifestando-se pela irregularidade das contas, e determinou o encaminhamento do processo ao Tribunal de Contas da União (peça 57) .
10.	Na instrução inicial (peça 60) , analisando-se os documentos nos autos, concluiu-se pela necessidade de realização de citação e audiência para as irregularidades abaixo: 
10.1.	Irregularidade 1: não comprovação da boa e regular gestão dos recursos captados com amparo no Pronac 13-0235, decorrente da omissão no dever de prestar contas dos valores transferidos.
10.1.1.	Evidências da irregularidade: Laudo Final sobre a Prestação de Contas MinC Nº 451 (peça 39) e respectiva publicação no DOU (peça 40) .
10.1.2.	Normas infringidas: art. 37, caput, c/c o art. 70, parágrafo único, da Constituição da República Federativa do Brasil; art. 93, do Decreto-lei 200/1967; art. 66, do Decreto 93.872/1986; Lei nº 8.313/1991 - art. 29.  Instrução Normativa nº 1/2012, art. 71, parágrafo primeiro. Instrução Normativa nº 1/2013, art. 75, parágrafo primeiro.
10.2.	Débitos relacionados aos responsáveis Joaquim Dorval da Silva Oliveira (CPF XXX.981.990-XX) , Anita Mota Oliveira (CPF XXX.947.180-XX) e Vava Produções de Eventos Culturais Ltda. (CNPJ 12.420.993/0001-30) :
	
	Data de ocorrência
	Valor histórico (R$) 

	28/11/2013
	10.000,00

	30/12/2013
	1.000,00

	30/12/2013
	4.500,00

	30/12/2013
	4.500,00

	21/1/2014
	3.000,00

	28/2/2014
	3.000,00

	17/3/2014
	7.000,00

	30/6/2014
	5.000,00

	29/8/2014
	5.000,00

	21/11/2013
	1.000,00

	25/11/2013
	6.500,00

	24/3/2014
	32.000,00

	27/12/2013
	10.000,00

	10/2/2014
	20.000,00

	12/6/2013
	30.000,00

	30/8/2013
	12.600,00

	14/11/2013
	7.400,00

	1/10/2013
	2.000,00

	8/10/2013
	8.000,00

	26/11/2013
	10.000,00

	6/5/2014
	5.000,00

	20/12/2013
	1.000,00

	16/9/2013
	5.000,00

	15/10/2013
	5.000,00

	24/10/2013
	1.500,00

	14/11/2013
	5.000,00

	19/12/2014
	5.500,00

	25/10/2013
	500,00

	22/10/2013
	5.000,00

	8/10/2013
	10.000,00

	6/11/2013
	10.000,00

	1/4/2014
	5.000,00

	30/4/2014
	5.000,00

	14/5/2014
	40.000,00

	18/12/2014
	4.000,00

10.2.1.	Cofre credor: Fundo Nacional de Cultura.
10.2.2.	Responsável: Anita Mota Oliveira (CPF XXX.947.180-XX) .
10.2.2.1.	Conduta: omitir-se no dever de prestar contas dos recursos captados com amparo no Pronac 13-0235, quando deveria tê-lo feito até 30/1/2016.
10.2.2.2.	Nexo de causalidade: a conduta descrita impediu o estabelecimento do nexo causal entre as possíveis despesas efetuadas com os recursos recebidos, no âmbito do Projeto 'Rio Grande Instrumental' (Pronac 13-0235) .
10.2.2.3.	Culpabilidade: não há excludentes de ilicitude, de culpabilidade e de punibilidade; é razoável supor que a responsável tinha consciência da ilicitude de sua conduta; era exigível conduta diversa da praticada, qual seja, desincumbir-se do seu dever por meio da apresentação da prestação de contas no prazo e forma devidos. 
10.2.3.	Responsável: Vava Produções de Eventos Culturais Ltda. (CNPJ 12.420.993/0001-30) .
10.2.3.1.	Conduta: omitir-se no dever de prestar contas dos recursos captados com amparo no Pronac 11-1007, quando deveria tê-lo feito até 30/1/2016.
10.2.3.2.	Nexo de causalidade: a conduta descrita impediu o estabelecimento do nexo causal entre as possíveis despesas efetuadas com os recursos recebidos, no âmbito do Projeto 'Rio Grande Instrumental' (Pronac 13-0235) .
10.2.3.3.	Culpabilidade: não há excludentes de ilicitude, de culpabilidade e de punibilidade; é razoável supor que o administrador responsável pela pessoa jurídica tinha consciência da ilicitude de sua conduta; era exigível conduta diversa da praticada, qual seja, desincumbir-se do seu dever por meio da apresentação da prestação de contas no prazo e forma devidos. 
10.2.4.	Responsável: Joaquim Dorval da Silva Oliveira (CPF XXX.981.990-XX) .
10.2.4.1.	Conduta: omitir-se no dever de prestar contas dos recursos captados com amparo no Pronac 11-1007, quando deveria tê-lo feito até 30/1/2016.
10.2.4.2.	Nexo de causalidade: a conduta descrita impediu o estabelecimento do nexo causal entre as possíveis despesas efetuadas com os recursos recebidos, no âmbito do Projeto 'Rio Grande Instrumental' (Pronac 13-0235) .
10.2.4.3.	Culpabilidade: não há excludentes de ilicitude, de culpabilidade e de punibilidade; é razoável supor que o responsável tinha consciência da ilicitude de sua conduta; era exigível conduta diversa da praticada, qual seja, desincumbir-se do seu dever por meio da apresentação da prestação de contas no prazo e forma devidos. 
11.	Encaminhamento: mérito.
11.1.	Irregularidade 2: não cumprimento do prazo originalmente estipulado para prestação de contas no âmbito do projeto Pronac 13-0235.
11.1.1.	Evidências da irregularidade: Laudo Final sobre a Prestação de Contas MinC Nº 451 (peça 39) e respectiva publicação no DOU (peça 40) .
11.1.2.	Normas infringidas: art. 37, caput, c/c o art. 70, parágrafo único, da Constituição da República Federativa do Brasil; art. 93, do Decreto-lei 200/1967; art. 66, do Decreto 93.872/1986; Lei nº 8.313/1991 - art. 29.  Instrução Normativa nº 1/2012, art. 71, parágrafo primeiro. Instrução Normativa nº 1/2013, art. 75, parágrafo primeiro.
11.1.3.	Responsável: Anita Mota Oliveira (CPF XXX.947.180-XX) .
11.1.3.1.	Conduta: descumprir o prazo originalmente estipulado para prestação de contas dos recursos federais captados com amparo no Pronac 13-0235, que se encerrou em 30/1/2016.
11.1.3.2.	Nexo de causalidade: a conduta descrita impediu o estabelecimento do nexo causal entre as possíveis despesas efetuadas com os recursos recebidos, no âmbito do Projeto 'Rio Grande Instrumental' (Pronac 13-0235) .
11.1.3.3.	Culpabilidade: não há excludentes de ilicitude, de culpabilidade e de punibilidade; é razoável supor que a responsável tinha consciência da ilicitude de sua conduta; era exigível conduta diversa da praticada, qual seja, desincumbir-se do seu dever por meio da apresentação da prestação de contas no prazo e forma devidos. 
11.1.4.	Responsável: Joaquim Dorval da Silva Oliveira (CPF XXX.981.990-XX) .
11.1.4.1.	Conduta: descumprir o prazo originalmente estipulado para prestação de contas dos recursos federais captados com amparo no Pronac 13-0235, que se encerrou em  30/1/2016.
11.1.4.2.	Nexo de causalidade: a conduta descrita impediu o estabelecimento do nexo causal entre as possíveis despesas efetuadas com os recursos recebidos, no âmbito do Projeto 'Rio Grande Instrumental' (Pronac 13-0235) .
11.1.4.3.	Culpabilidade: não há excludentes de ilicitude, de culpabilidade e de punibilidade; é razoável supor que o responsável tinha consciência da ilicitude de sua conduta; era exigível conduta diversa da praticada, qual seja, desincumbir-se do seu dever por meio da apresentação da prestação de contas no prazo e forma devidos. 
12.	Encaminhamento: mérito.
13.	Em cumprimento ao pronunciamento da unidade (peça 62) , foram efetuadas citação e audiência dos responsáveis, nos moldes adiante:
a)	 Vava Produções de Eventos Culturais Ltda. - promovida a citação do responsável, conforme delineado adiante:
	Comunicação: Ofício 1593/2019 - Secex-TCE (peça 66) 
Data da Expedição: 18/4/2019
Data da Ciência: 24/4/2019 (peça 71) 
Nome Recebedor: Joaquim Oliveira
Observação: Ofício enviado para o endereço do responsável, conforme pesquisa na base de dados da Receita Federal (peça 63) .
Fim do prazo para a defesa: 9/5/2019
	
b)	 Sra. Anita Mota Oliveira - promovida a citação e audiência da responsável, conforme delineado adiante:
	Comunicação: Ofício 1595/2019 - Secex-TCE (peça 67) 
Data da Expedição: 18/4/2019
Data da Ciência: 24/4/2019 (peça 70) 
Nome Recebedor: Joaquim Oliveira
Observação: Ofício enviado para o endereço do responsável, conforme pesquisa na base de dados da Receita Federal (peça 64) .
Fim do prazo para a defesa: 9/5/2019
	
	Comunicação: Ofício 5008/2019 - Secex-TCE (peça 74) 
Data da Expedição: 5/7/2019
Data da Ciência: 10/7/2019 (peça 75) 
Nome Recebedor: Ligia Maria Teixeira
Observação: Ofício enviado para o endereço do responsável, conforme pesquisa na base de dados da Receita Federal (peça 64) .
Fim do prazo para a defesa: 25/7/2019
	
c)	 Sr. Joaquim Dorval da Silva Oliveira - promovida a citação e audiência do responsável, conforme delineado adiante:
	Comunicação: Ofício 1596/2019 - Secex-TCE (peça 68) 
Data da Expedição: 18/4/2019
Data da Ciência: 24/4/2019 (peça 69) 
Nome Recebedor: Joaquim Oliveira
Observação: Ofício enviado para o endereço do responsável, conforme pesquisa na base de dados da Receita Federal (peça 65) .
Fim do prazo para a defesa: 9/5/2019
	
14.	Conforme Despacho de Conclusão das Comunicações Processuais (peça 76) , informamos que as providências inerentes às comunicações processuais foram concluídas. 
15.	Transcorrido o prazo regimental, os responsáveis permaneceram silentes, devendo ser considerados revéis, nos termos do art. 12, §3º, da Lei 8.443/1992.
ANÁLISE DOS PRESSUPOSTOS DE PROCEDIBILIDADE DA IN/TCU 71/2012
Prejuízo ao Contraditório e Ampla Defesa
16.	Verifica-se que não houve o transcurso de mais de dez anos desde o fato gerador sem que tenha havido a notificação dos responsáveis pela autoridade administrativa federal competente (art. 6º, inciso II, c/c art. 19 da IN/TCU 71/2012, modificada pela IN/TCU 76/2016) , uma vez que o fato gerador da irregularidade sancionada ocorreu em 1/2/2016, dia posterior à data limite para os responsáveis prestarem contas, não tendo se passado mais de dez anos desde o fato gerador. Ainda, os responsáveis foram notificados sobre as irregularidades pela autoridade administrativa competente conforme abaixo:
16.1.	Vava Produções de Eventos Culturais Ltda., por meio do edital acostado à peça 45, publicado em 7/2/2018.
16.2.	Anita Mota Oliveira, excepcionalmente, não houve notificação.
16.3.	Joaquim Dorval da Silva Oliveira, excepcionalmente, não houve notificação.
Valor de Constituição da TCE 	
17.	Verifica-se, ainda, que o valor atualizado do débito apurado (sem juros) em 1/1/2017 é de R$ 363.024,18, portanto superior ao limite mínimo de R$ 100.000,00, na forma estabelecida conforme os arts. 6º, inciso I, e 19 da IN/TCU 71/2012, modificada pela IN/TCU 76/2016. 
OUTROS DÉBITOS NOS SISTEMAS DO TCU COM OS MESMOS RESPONSÁVEIS
18.	Informa-se que não foi encontrado débito imputável aos responsáveis em outros processos em tramitação no Tribunal.
19.	A tomada de contas especial está, assim, devidamente constituída e em condição de ser instruída.
EXAME TÉCNICO
Da validade das notificações:
20.	Preliminarmente, cumpre tecer breves considerações sobre a forma como são realizadas as comunicações processuais no TCU. A esse respeito, destacam-se o art. 179, do Regimento Interno do TCU (Resolução 155, de 4/12/2002) e o art. 4º, inciso III, § 1º, da Resolução TCU 170, de 30 de junho de 2004, in verbis:
Art. 179. A citação, a audiência ou a notificação, bem como a comunicação de diligência, farse-ão:
I - mediante ciência da parte, efetivada por servidor designado, por meio eletrônico, fac-símile, telegrama ou qualquer outra forma, desde que fique confirmada inequivocamente a entrega da comunicação ao destinatário;
II - mediante carta registrada, com aviso de recebimento que comprove a entrega no endereço do destinatário;
III - por edital publicado no Diário Oficial da União, quando o seu destinatário não for localizado
 (...) 
Art. 3º As comunicações serão dirigidas ao responsável, ou ao interessado, ou ao dirigente de órgão ou entidade, ou ao representante legal ou ao procurador constituído nos autos, com poderes expressos no mandato para esse fim, por meio de:
I - correio eletrônico, fac-símile ou telegrama;
II - servidor designado;
III - carta registrada, com aviso de recebimento;
IV - edital publicado no Diário Oficial da União, quando o seu destinatário não for localizado, nas hipóteses em que seja necessário o exercício de defesa.
Art. 4º. Consideram-se entregues as comunicações:
I - efetivadas conforme disposto nos incisos I e II do artigo anterior, mediante confirmação da ciência do destinatário;
II - realizadas na forma prevista no inciso III do artigo anterior, com o retorno do aviso de recebimento, entregue comprovadamente no endereço do destinatário;
III - na data de publicação do edital no Diário Oficial da União, quando realizadas na forma prevista no inciso IV do artigo anterior.
§ 1º O endereço do destinatário deverá ser previamente confirmado mediante consulta aos sistemas disponíveis ao Tribunal ou a outros meios de informação, a qual deverá ser juntada ao respectivo processo.
 (...) 
21.	Bem se vê, portanto, que a validade da citação via postal não depende de que o aviso de recebimento seja assinado pelo próprio destinatário da comunicação, o que dispensa, no caso em tela, a entrega do AR em 'mãos próprias'. A exigência da norma é no sentido de o Tribunal verificar se a correspondência foi entregue no endereço correto, residindo aqui a necessidade de certeza inequívoca. 
22.	Não é outra a orientação da jurisprudência do TCU, conforme se verifica dos julgados a seguir transcritos:
São válidas as comunicações processuais entregues, mediante carta registrada, no endereço correto do responsável, não havendo necessidade de que o recebimento seja feito por ele próprio (Acórdão 3648/2013-TCU-Segunda Câmara, Relator Ministro JOSÉ JORGE) ;
É prescindível a entrega pessoal das comunicações pelo TCU, razão pela qual não há necessidade de que o aviso de recebimento seja assinado pelo próprio destinatário. Entregandose a correspondência no endereço correto do destinatário, presume-se o recebimento da citação. (Acórdão 1019/2008-TCU-Plenário, Relator Ministro BENJAMIN ZYMLER) ;
As comunicações do TCU, inclusive as citações, deverão ser realizadas mediante Aviso de Recebimento - AR, via Empresa Brasileira de Correios e Telégrafos, bastando para sua validade que se demonstre que a correspondência foi entregue no endereço correto. (Acórdão 1526/2007-TCU-Plenário, Relator Ministro AROLDO CEDRAZ) .
23.	A validade do critério de comunicação processual do TCU foi referendada pelo Supremo Tribunal Federal, nos termos do julgamento do MS-AgR 25.816/DF, por meio do qual se afirmou a desnecessidade da ciência pessoal do interessado, entendendo-se suficiente a comprovação da entrega do 'AR' no endereço do destinatário:
Ementa: agravo regimental. Mandado de segurança. Desnecessidade de intimação pessoal das decisões do tribunal de contas da união. art. 179 do regimento interno do TCU. Intimação do ato impugnado por carta registrada, iniciado o prazo do art. 18 da lei nº 1.533/51 da data constante do aviso de recebimento. Decadência reconhecida. Agravo improvido.
O envio de carta registrada com aviso de recebimento está expressamente enumerado entre os meios de comunicação de que dispõe o Tribunal de Contas da União para proceder às suas intimações.
O inciso II do art. 179 do Regimento Interno do TCU é claro ao exigir apenas a comprovação da entrega no endereço do destinatário, bastando o aviso de recebimento simples. 
24.	No caso vertente, a citação de cada um dos responsáveis se deu nos endereços constantes nos sistemas CPF e CNPJ da Receita (peças 63 a 65) e a entrega dos ofícios citatórios nesses endereços ficou comprovada, conforme relatado no item 13 supra.
25.	Nos processos do TCU, a revelia não leva à presunção de que seriam verdadeiras todas as imputações levantadas contra os responsáveis, diferentemente do que ocorre no processo civil, em que a revelia do réu opera a presunção da verdade dos fatos narrados pelo autor. Dessa forma, a avaliação da responsabilidade do agente não pode prescindir da prova existente no processo ou para ele carreada. 
26.	Ao não apresentar sua defesa, o responsável deixou de produzir prova da regular aplicação dos recursos sob sua responsabilidade, em afronta às normas que impõem aos gestores públicos a obrigação legal de, sempre que demandados pelos órgãos de controle, apresentar os documentos que demonstrem a correta utilização das verbas públicas, a exemplo do contido no art. 93 do Decreto-Lei 200/1967: 'Quem quer que utilize dinheiros públicos terá de justificar seu bom e regular emprego na conformidade das leis, regulamentos e normas emanadas das autoridades administrativas competentes.' 
27.	Mesmo as alegações de defesa não sendo apresentadas, considerando o princípio da verdade real que rege esta Corte, procurou-se buscar, em manifestações dos responsáveis na fase interna desta Tomada de Contas Especial, se havia algum argumento que pudesse ser aproveitado a seu favor. 
28.	Quanto à Sra. Anita Mota Oliveira, segundo contrato social da empresa Vava Produções de Eventos Culturais Ltda. (peça 4) , detinha apenas 5% do capital social, além de não possuir poderes de administração, que foram integralmente atribuídos ao Sr. Joaquim Dorval da Silva Oliveira, conforme cláusula sexta do contrato social.
29.	Nesse diapasão, cabe mencionar o Acórdão 2763/2011-TCU-Plenário, rel. AUGUSTO SHERMAN, o qual firmou entendimento, posteriormente fixado na Súmula TCU 286, no sentido de que, na hipótese em que a pessoa jurídica de direito privado seja convenente e beneficiária de transferências voluntárias de recursos públicos da União, tanto a entidade privada como os seus dirigentes atuam como gestores públicos e devem comprovar a regular aplicação dos recursos públicos. Esse entendimento foi estendido pelo Acórdão 2590/2013-TCU-Primeira Câmara, rel. AUGUSTO SHERMAN, às hipóteses de captação de recursos com amparo na Lei 8.313/1991 (Lei Rouanet) , uma vez que se trata de recursos públicos federais oriundos de renúncia fiscal prevista em lei.
30.	A esse respeito, o TCU firmou entendimento no sentido de que 'somente sócios que exercem atividade gerencial (administradores) em pessoa jurídica que recebe recursos com amparo na Lei Rouanet devem responder solidariamente com a empresa pelas irregularidades detectadas' (Acórdão 5254/2018-TCU-Primeira Câmara, rel. BRUNO DANTAS, e 973/2018 - Plenário, rel. BRUNO DANTAS) . 
31.	Em razão do exposto, propõe-se que seja excluída a responsabilidade da Sra. Anita Mota Oliveira no presente processo, uma vez que era sócia-cotista da empresa beneficiária dos incentivos fiscais e não detinha poderes de administração.
32.	Quanto aos demais responsáveis, Vava Produções de Eventos Culturais Ltda. e Joaquim Dorval da Silva Oliveira, não se manifestaram na fase interna, não havendo, assim, nenhum argumento que possa vir a ser analisado e posteriormente servir para afastar as irregularidades apontadas.
33.	Em se tratando de processo em que a parte interessada não se manifestou acerca das irregularidades imputadas, não há elementos para que se possa efetivamente aferir e reconhecer a ocorrência de boa-fé na conduta dos responsáveis, podendo este Tribunal, desde logo, proferir o julgamento de mérito pela irregularidade das contas, conforme os termos dos §§ 2º e 6º do art. 202 do Regimento Interno do TCU. (Acórdão 2064/2011-TCU-Primeira Câmara (relator: Ubiratan Aguiar) , 6.182/2011-TCU-1ª Câmara (relator: Weber de Oliveira) , 4.072/2010-TCU-1ª Câmara (Relator: Valmir Campelo) , 1.189/2009-TCU-1ª Câmara (Relator: Marcos Bemquerer) , 731/2008-TCU-Plenário (Relator: Aroldo Cedraz) .
34.	Dessa forma, os responsáveis devem ser considerados reveis, nos termos do art. 12, §3º, da Lei 8.443/1992, devendo julgar as contas de Vava Produções de Eventos Culturais Ltda. e do Sr. Joaquim Dorval da Silva Oliveira irregulares, condenando-os solidariamente ao débito apurado e aplicando-lhes a multa prevista no art. 57 e art. 58, inciso I, da Lei 8.443/1992, além de excluir do polo processual a Sra. Anita Mota Oliveira.
Prescrição da Pretensão Punitiva
35.	Vale ressaltar que a pretensão punitiva do TCU, conforme Acórdão 1441/2016-TCU-Plenário, Relator: Benjamin Zymler, que uniformizou a jurisprudência acerca dessa questão, subordina-se ao prazo geral de prescrição indicado no art. 205 do Código Civil, que é de dez anos, contado da data de ocorrência da irregularidade sancionada, nos termos do art. 189 do Código Civil, sendo este prazo interrompido pelo ato que ordenar a citação, a audiência ou a oitiva dos responsáveis.
36.	No caso em exame, não ocorreu a prescrição, uma vez que a irregularidade sancionada ocorreu em 1/2/2016, e o ato de ordenação da citação ocorreu em 5/4/2019.
Cumulatividade de multas 
37.	Quanto à possibilidade de aplicação cumulativa das multas dos arts. 57 e 58, inciso I, da Lei 8.443/1992, ainda que seja adequada a realização de citação e audiência do responsável, por força do disposto no art. 209, §4º, do Regimento Interno do TCU, o Tribunal reconhece que existe relação de subordinação entre as condutas de 'não comprovação da aplicação dos recursos' e de 'omissão na prestação de contas', sendo a primeira consequência da segunda, o que enseja, na verificação das duas irregularidades, a aplicação da multa do art. 57, com o afastamento da multa do art. 58, inciso I, em atenção ao princípio da absorção (Acórdão 9579/2015-TCU-Segunda Câmara, Relator Ministro Vital do Rêgo; Acórdão 2469/2019-TCU-Primeira Câmara, Relator Ministro Augusto Sherman) .
38.	Conforme leciona Cezar Bitencourt (Tratado de Direito Penal: parte geral - 8ª Edição - São Paulo: Saraiva, 2003. Pg. 565) , na absorção, ' (...) a pena do delito mais grave absorve a pena do delito menos grave, que deve ser desprezada'. No caso concreto, a 'omissão no dever de prestar contas', embora seja uma irregularidade autônoma, funciona como fase ou meio para a consecução da 'não comprovação da aplicação dos recursos', havendo clara relação de interdependência entre essas condutas. Dessa forma, recaindo as duas ocorrências num mesmo gestor, deve prevalecer a pena do delito mais grave, qual seja, a multa do art. 57, da Lei 8.443/1992.
CONCLUSÃO
39.	Em face da análise promovida na seção 'Exame Técnico', verifica-se que não deve ser imputada responsabilidade pelo débito à Sra. Anita Mota Oliveira, propondo-se a sua exclusão da relação de responsáveis.
40.	Verifica-se também que a empresa Vava Producoes de Eventos Culturais Ltda. e o Sr. Joaquim Dorval da Silva Oliveira não lograram comprovar a boa e regular aplicação dos recursos. E, instado a se manifestar, optaram pelo silêncio, configurando a revelia, nos termos do § 3º, do art. 12, da Lei 8.443/1992.
41.	Vale ressaltar que a jurisprudência pacífica nesta Corte é no sentido da imprescritibilidade das ações de ressarcimento ao erário (Súmula TCU 282) . Dessa forma, identificado dano ao erário, devese instaurar e julgar o processo de tomada de contas especial para responsabilizar seus agentes causadores, respeitando o direito ao contraditório e à ampla defesa, independentemente de quando ocorreram os atos impugnados.
42.	Verifica-se também que não houve a prescrição da pretensão punitiva, conforme análise já realizada.
43.	Tendo em vista que não constam dos autos elementos que permitam reconhecer a boa-fé dos responsáveis, sugere-se que as contas de Vava Producoes de Eventos Culturais Ltda. e do Sr. Joaquim Dorval da Silva Oliveira sejam julgadas irregulares, nos termos do art. 202, § 6º, do Regimento Interno do TCU, com a imputação do débito atualizado monetariamente e acrescido de juros de mora, nos termos do art. 202, §1º do Regimento Interno do TCU, descontado o valor eventualmente recolhido, com a aplicação da multa prevista no art. 57 da Lei 8.443/1992.
44.	Por fim, em face da alteração do entendimento quanto à responsabilidade da Sra. Anita Mota Oliveira, propõe-se a utilização de nova matriz de responsabilização anexa a esta instrução em substituição à constante da peça 59.
PROPOSTA DE ENCAMINHAMENTO
Diante do exposto, submetemos os autos à consideração superior, propondo ao Tribunal:
a) considerar revéis os responsáveis Vava Produções de Eventos Culturais Ltda. (CNPJ 12.420.993/0001-30) , Anita Mota Oliveira (CPF XXX.947.180-XX) e Joaquim Dorval da Silva Oliveira (CPF XXX.981.990-XX) , para todos os efeitos, dando-se prosseguimento ao processo, com fulcro no art. 12, § 3º, da Lei 8.443/1992; 
b) excluir a responsabilidade da Sra. Anita Mota Oliveira (CPF XXX.947.180-XX) no presente processo de tomada de contas especial;
c) julgar irregulares, nos termos dos arts. 1º, inciso I, 16, inciso III, alíneas 'a' e 'c', da Lei 8.443/1992, c/c os arts. 19 e 23, inciso III, da mesma Lei, as contas dos responsáveis Vava Produções de Eventos Culturais Ltda. (CNPJ 12.420.993/0001-30) e Joaquim Dorval da Silva Oliveira (CPF XXX.981.990-XX) , condenando-os solidariamente ao pagamento das importâncias a seguir especificadas, atualizadas monetariamente e acrescidas dos juros de mora, calculadas a partir das datas discriminadas até a data da efetiva quitação do débito, fixando-lhes o prazo de quinze dias, para que comprovem, perante o Tribunal, o recolhimento das referidas quantias aos cofres do Fundo Nacional de Cultura, nos termos do art. 23, inciso III, alínea 'a', da citada lei, c/c o art. 214, inciso III, alínea 'a', do Regimento Interno do TCU;  
	Débitos relacionados ao responsável Joaquim Dorval da Silva Oliveira (CPF XXX.981.990-XX) , em solidariedade com Vava Produções de Eventos Culturais Ltda. (CNPJ 12.420.993/0001-30) :
	Data de ocorrência
	Valor histórico (R$) 

	28/11/2013
	10.000,00

	30/12/2013
	1.000,00

	30/12/2013
	4.500,00

	30/12/2013
	4.500,00

	21/1/2014
	3.000,00

	28/2/2014
	3.000,00

	17/3/2014
	7.000,00

	30/6/2014
	5.000,00

	29/8/2014
	5.000,00

	21/11/2013
	1.000,00

	25/11/2013
	6.500,00

	24/3/2014
	32.000,00

	27/12/2013
	10.000,00

	10/2/2014
	20.000,00

	12/6/2013
	30.000,00

	30/8/2013
	12.600,00

	14/11/2013
	7.400,00

	1/10/2013
	2.000,00

	8/10/2013
	8.000,00

	26/11/2013
	10.000,00

	6/5/2014
	5.000,00

	20/12/2013
	1.000,00

	16/9/2013
	5.000,00

	15/10/2013
	5.000,00

	24/10/2013
	1.500,00

	14/11/2013
	5.000,00

	19/12/2014
	5.500,00

	25/10/2013
	500,00

	22/10/2013
	5.000,00

	8/10/2013
	10.000,00

	6/11/2013
	10.000,00

	1/4/2014
	5.000,00

	30/4/2014
	5.000,00

	14/5/2014
	40.000,00

	18/12/2014
	4.000,00

			       Valor atualizado do débito (com juros) em 30/8/2019: R$ 451.418,48
d) aplicar individualmente aos responsáveis Vava Produções de Eventos Culturais Ltda. (CNPJ 12.420.993/0001-30) e Joaquim Dorval da Silva Oliveira (CPF XXX.981.990-XX) , a multa prevista no art. 57 da Lei 8.443/1992 c/c o art. 267 do Regimento Interno do TCU, fixando-lhe (s) o prazo de quinze dias, a contar da notificação, para que comprovem, perante o Tribunal (art. 214, III, alínea 'a', do Regimento Interno do TCU) , o recolhimento da dívida aos cofres do Tesouro Nacional, atualizada monetariamente desde a data do acórdão que vier a ser proferido por este Tribunal até a do efetivo recolhimento, se pagas após o vencimento, na forma da legislação em vigor;
e) autorizar, desde logo, a cobrança judicial das dívidas, caso não atendidas a notificação, na forma do disposto no art. 28, inciso II, da Lei 8.443/1992;
f) autorizar também, desde logo, se requerido, com fundamento no art. 28, inciso I, da Lei 8.443, de 1992, c/c o art. 217, §§ 1º e 2º do Regimento Interno do TCU, o parcelamento da (s) dívida (s) em até 36 parcelas, incidindo, sobre cada parcela, corrigida monetariamente, os correspondentes acréscimos legais, fixando-lhe o prazo de quinze dias, a contar do recebimento da notificação, para comprovar, perante o Tribunal, o recolhimento da primeira parcela, e de trinta dias, a contar da parcela anterior, para comprovar os recolhimentos das demais parcelas, devendo incidir, sobre cada valor mensal, atualizado monetariamente, os juros de mora devidos, no caso do débito, na forma prevista na legislação em vigor, alertando os responsáveis de que a falta de comprovação do recolhimento de qualquer parcela importará o vencimento antecipado do saldo devedor, nos termos do § 2º do art. 217 do Regimento Interno deste Tribunal; 
g) enviar cópia do Acórdão a ser prolatado, bem como do Relatório e do Voto que o fundamentarem à Procuradoria da República no Estado de RS, nos termos do § 3º do art. 16 da Lei 8.443/1992, c/c o § 7º do art. 209 do Regimento Interno do TCU, para adoção das medidas cabíveis; e
h) enviar cópia do Acórdão que vier a ser proferido ao Secretaria Especial de Cultura e aos responsáveis, para ciência, informando que a presente deliberação, acompanhada do Relatório e do Voto que a fundamenta, está disponível para a consulta no endereço www.tcu.gov.br/acordaos, além de esclarecer que, caso requerido, o TCU poderá fornecer sem custos as correspondentes cópias, de forma impressa."
2.	O MP/TCU, representado pelo Subprocurador-Geral Lucas Rocha Furtado, manifesta-se, em parecer à peça 80, de acordo com a proposta da unidade técnica.
	É o relatório.

não consta.

Subprocurador-Geral Lucas Rocha Furtado.

Tomada de contas especial. Pronac. Omissão no dever de prestar contas. Citação. Revelia. Contas irregulares. Débito. Multa.

TOMADA DE CONTAS ESPECIAL (TCE)

Trata-se de tomada de contas especial instaurada pela Secretaria Especial de Cultura, do Ministério da Cultura (SEC/MinC) em desfavor de Vava Produções de Eventos Culturais Ltda., Anita Mota Oliveira e Joaquim Dorval da Silva Oliveira, em razão de omissão no dever de prestar contas dos recursos captados por força do projeto cultural Pronac 13-0235, tendo por objeto a realização de apresentações de grupos de música instrumental riograndense.
2.	A Secretaria Especial de Cultura, por meio da Portaria 175, de 09/04/2013, autorizou a captação do valor de R$ 429.350,00 no período de 10/04/2013 a 31/12/2015 (peça 6) , para realização do projeto no período de 06/11/2013 a 31/12/2015. Foi captado o montante de R$ 290.000,00 (peças 8, 9, 10, 11, 12, 13, 14, 15, 22, 23 e 47) .
3.	A empresa não se manifestou, findo o prazo para apresentação da prestação de contas em 30/1/2016. Ante o insucesso das notificações cobrando a devolução dos recursos, a SEC/MinC instaurou a presente tomada de contas especial.
4.	No âmbito deste Tribunal, foram promovidas as citações da empresa e de seus sócios (peças 66 a 68) , solidariamente, imputando-lhes o débito apurado, no valor total da captação (R$ 290.000,00) , em razão da omissão no dever de prestar contas.
5.	Apesar de os ofícios de citação terem sido recebidos nos endereços dos citados, constantes da base de dados da Receita Federal do Brasil (peças 63, 64, 65, 69, 70 e 71) , os responsáveis não apresentaram alegações de defesa, nem recolheram o valor do débito que lhes foi imputado. Dessa forma, devem ser considerados revéis, nos termos do art. 12, § 3º, da Lei 8.443/1992, dando-se prosseguimento ao processo.
6.	Ante este fato, a SecexTCE propõe julgar irregulares as presentes contas, imputando-se débito no valor apurado aos responsáveis, além de aplicar-lhes a multa prevista no art. 57 da Lei 8.443/1992, afastando-se, ao mesmo tempo, a responsabilidade de Anita Mota Oliveira, visto o cabimento, nos termos da jurisprudência do Tribunal, da responsabilização solidária apenas dos administradores da pessoa jurídica que recebem recursos públicos. O Ministério Público junto ao TCU avalizou a proposta da unidade técnica.
7.	Acolho o encaminhamento proposto pela unidade técnica, cuja análise adoto como parte das minhas razões de decidir.
8.	Inexistindo nos autos quaisquer elementos a título de prestação de contas, e tendo os responsáveis se mantido revéis em relação às suas citações, não há como apurar a regularidade da aplicação dos recursos captados, tampouco a boa-fé dos responsáveis.
9.	Deixo de acolher a proposta de se autorizar o parcelamento das dívidas, por entender que essa autorização depende de solicitação expressa dos devedores.
10.	Nos termos do art. 12, inciso IV, da LO/TCU c/c o § 7º, in fine, do art. 209 do RI/TCU, considero cabível, ainda, o envio de cópia da deliberação proferida nestes autos à Procuradoria da República no Estado do Rio Grande do Sul para o ajuizamento das ações que considere cabíveis.
	Ante o exposto, manifesto-me por que o Tribunal aprove o acórdão que ora submeto à apreciação deste Colegiado.
TCU, Sala das Sessões Ministro Luciano Brandão Alves de Souza, em 25 de agosto de 2020.
AUGUSTO SHERMAN CAVALCANTI 
Relator